【裁判字號】    97,建上易,13
【裁判日期】    980317
【裁判案由】    給付工程款
【裁判全文】
臺灣高等法院高雄分院民事判決        97年度建上易字第13號
上  訴  人  高雄市政府工務局下水道工程處
法定代理人  乙○○
訴訟代理人  陳麗珍律師
被上訴人    優美營造有限公司
法定代理人  甲○○
訴訟代理人  陳妙泉律師
上列當事人間請求給付工程款事件，上訴人對於民國97年6 月30
日臺灣高雄地方法院94年度建字第71號第一審判決提起上訴，本
院於98年3 月3 日言詞辯論終結，判決如下：
    主  文
原判決關於命上訴人給付超過新台幣參拾參萬柒仟壹佰零伍元本
息部分，及該部分假執行之宣告，暨訴訟費用（除確定部分外）
之裁判均廢棄。
上開上訴人應給付部分，其中新台幣肆萬零貳佰貳拾捌元應於被
上訴人提出「廢方遠運處理」之廢棄物進場運送聯單時給付之。
第一項廢棄部分，被上訴人在第一審之訴及其假執行之聲請均駁
回。
其餘上訴駁回。
第一（除確定部分外）、二審訴訟費用由上訴人負擔五分之三，
餘由被上訴人負擔。
    事 實 及 理 由
一、本訴部分：
  (一)被上訴人起訴主張：兩造於民國92年4 月25日簽訂「高雄市
    政府工務局下水道工程處工程採購契約」（下稱系爭契約）
    ，由伊承作工程編號：92－雨－020 ，左營區○○路一帶排
    水改善工程（下稱系爭工程），工程總價計新台幣（下同）
    275 萬元，付款方式依系爭契約第9 條約定，每15日估驗計
    價撥付估驗款一次，伊並繳交履約保證金27萬5000元。嗣伊
    於92年8 月25日第一次估驗請款，實際請款金額208 萬3778
    元，上訴人僅付款82萬6000元；於92年9 月16日第二次請求
    估驗付款，上訴人並未依約估驗，且藉故於93年1 月13日終
    止系爭契約並沒收履約保證金。上訴人終止系爭契約當時，
    伊已完成系爭工程進度約88.78 ％，尚可請領之工程款為
    162 萬6655元，且完工比例已逾75% ，上訴人應退還75% 履
    約保證金20萬6250元；如認完工比例未達75% ，亦應依完工
    比例退還履約保證金（原審主張應退還24萬4145元，於本院
    變更其陳述）。爰依兩造間系爭契約之法律關係，請求上訴
    人給付伊工程款及返還履約保證金計187 萬0800元，及加計
    自起訴狀繕本送達之翌日即94年9 月6 日起至清償日止，按
    週年利率5 ％計算之法定遲延利息，暨陳明願供擔保聲請准
    予宣告假執行（原審判決上訴人應給付被上訴人50萬5100元
    本息，被上訴人就敗訴部分未上訴而確定）。
  (二)上訴人則以：被上訴人自92年9 月下旬起至93年1 月10日止
    ，已逾3 個月未進場施作，致系爭工程進度嚴重落後，經伊
    多次函催進場施作均未置理，伊乃於93年1 月13日以被上訴
    人施作進度嚴重落後為由，依系爭契約第20條第2 項第2 款
    及第3 款規定終止系爭契約，並依據系爭契約第15條規定，
    通知被上訴人沒入履約保證金。伊終止系爭契約後，進行系
    爭工程之清點結算及驗收程序，被上訴人就工程項目中，廢
    方遠運處理一項，並未提出廢棄物清除處理機構或土資場、
    掩埋場等開立之憑據，供核算清運剩餘土方數量；7M鋼軌樁
    擋土（長度335M）、修護蓮潭路北側出口逆止閘門（下稱逆
    止閘門）及1B磚封口等項目，均未依契約圖說及規範要求施
    作，故結算結果，被上訴人完工比例僅為70.03 ％。再者，
    被上訴人就系爭工程因有未依契約內容施作及設置管理欠缺
    情事，伊除須另行發包剩餘未完成之工程外，尚須委由第三
    人緊急搶修，以維公安，因而受有損害，依系爭契約第21條
    第1 項規定，被上訴人應以尚未領取之工程款先行扣抵，及
    上訴人依契約第20條第2 項第4 款約定，得請求被上訴人賠
    償另行發包工程所受損害。爰主張以另行發包工程所受損害
    ，與被上訴人尚得領取之工程款互為抵銷，則伊尚有19萬
    7610元之損害等語，資為抗辯。
二、反訴部分：
  (一)上訴人反訴主張：伊因被上訴人施作進度嚴重落後而終止系
    爭契約後，將系爭工程未完成部分另行發包予上綸公司施作
    ，受有另行發包工程差額126 萬7419元之損害。而被上訴人
    施作系爭工程之結算總價為193 萬0286元，扣除已請領之82
    萬6000元、罰款2 萬元及1 萬4477元，及伊另行發包工程之
    差額損失126 萬7419元，被上訴人尚應賠償伊原告19萬7610
    元。爰反訴請求被上訴人給付伊19萬7610元，及自反訴狀繕
    本送達被上訴人翌日起至清償日止，按年息百分之5 計算之
    法定遲延利息，暨陳明願供擔保聲請准為假執行之宣告。
  (二)被上訴人則以：上訴人未按進度付款而僅支付82萬6000元，
    造成伊發生財務困難，始未進場施工，上訴人任意終止系爭
    契約並不合法。況上訴人所主張重新發包之工程單價過高、
    工程總價達235 萬元，顯不合理而與事實不符，且其中工程
    品管費5964元非原契約範圍之項目，不得列為損害費用；經
    抵銷後，上訴人尚應給付伊50萬5100元等語，資為抗辯。
三、原審判決上訴人應給付被上訴人50萬5100元本息，及為附條
    件准、免假執行之宣告，而駁回被上訴人其餘之訴及假執行
    之聲請，並駁回上訴人之反訴及假執行之聲請。上訴人就原
    審判決敗訴部分聲明不服，本訴部分求為判決：(一)原審判決
    命上訴人給付部分廢棄，(二)上開廢棄部分，被上訴人在第一
    審之訴及假執行之聲請均駁回；反訴部分求為判決：(一)原審
    判決敗訴部分廢棄，(二)上開廢棄部分，被上訴人應給付上訴
    人如上開反訴聲明所示之金額。被上訴人則求為判決：上訴
    駁回。
四、兩造不爭執事項與爭執事項：
  (一)兩造就下列事項並不爭執，並有系爭契約、上訴人製作之結
    算明細表（甲）（原審卷一第7 至13頁、卷二第60頁）；上
    訴人於94年10月13日、94年10月28日及94年11月16日就系爭
    工程重新發包作業之簽呈及重新發包之施工照片（原審卷二
    第137 至147 頁）在卷可佐，及原審於94年12月5 日勘驗現
    場，製有勘驗筆錄暨照片11幀附卷（原審卷一第127 至136
    頁），堪認屬實：
  1.兩造於92年4 月25日簽訂系爭契約，由被上訴人承作系爭工
    程，總工程款為275 萬元。
  2.系爭工程有追加工程1 萬1205元，被上訴人業已完成，經上
    訴人列入系爭結算明細表（甲）項次9-1 ，並計入工程結算
    總計金額193萬0286 元中。
  3.上訴人已給付被上訴人之工程款為82萬6000元。
  4.被上訴人就系爭工程繳納之履約保證金27萬5000元，未經上
    訴人返還。
  5.被上訴人自92年9 月下旬起至93年1 月10日止，逾3 個月未
    進場施作。
  6.被上訴人於工程施工進行中，因未依規定設置安全措施及夜
    間警示號誌，遭罰款共計2 萬元，及因施工逾期，依契約應
    賠償逾期罰款1 萬4477元。
  7.系爭工程預定完工日期為93年1 月2 日，被上訴人於93年1
    月13日終止系爭契約，並於94年11月28日就未施作之工程重
    新發包，由上綸公司得標並簽約，發包工程總價235 萬元。
    。
  (二)兩造爭執事項為：
  1.系爭工程中，被上訴人施作清運廢土方項目，尚得請領之工
    程款為何？上訴人以被上訴人未提出清運聯單，拒絕給付，
    有無理由？
  2.系爭工程中，被上訴人施作7M鋼軌樁擋土，得請領之工程款
    為何？
  3.系爭工程中，被上訴人就系爭逆止閘門、1B封口磚是否已施
    工完成？
  4.被上訴人就系爭工程施作完成的進度比例為何？被上訴人請
    求退還履約保證金，有無理由？金額為何？
  5.上訴人主張被上訴人施工中，所受罰款及工程逾期之罰款，
    均應自工程款中扣抵，有無理由？
  6.上訴人抗辯被上訴人依系爭契約第20條第2 項第4 款約定，
    就終止契約後上訴人所受一切損失應負賠償責任，並為抵銷
    之抗辯，有無理由？
  7.系爭工程重新發包，有關施工項目之單價是否合理，有無過
    高情形？其結算明細表中項次22之工程告示牌、項次27之工
    程品管費、項次28之包商利潤及營業稅等，是否必要費用？
    上訴人就工程重新發包，得向被上訴人主張之損害額為何？
  8.被上訴人得請求上訴人給付之工程款及履約保證金餘額為何
    ？或上訴人主張抵銷後，得請求被上訴人給付之餘額為何？
五、茲就兩造爭執事項論述述如下：
  (一)系爭工程中，被上訴人施作清運廢土方項目，尚得請領之工
    程款為何？上訴人以被上訴人未提出清運聯單，拒絕給付，
    有無理由？
  1.按報酬，應於工作交付時給付之，無須交付者，應於工作完
    成時給付之，民法第505 條第1 項定有明文。惟債之關係中
    ，債務人之給付義務包括主給付義務與從給付義務在內。從
    給付義務之違反，若致主給付義務無法依債之本旨履行，即
    構成不完全給付，債權人自得請求債務人賠償損害（最高法
    院95年度台上字第804 號判決參照）；源自「誠實信用原則
    」之非獨立性「附隨義務」一經當事人約定，為準備、確定
    、支持及完全履行「主給付義務」，即具本身目的之獨立性
    附隨義務而成為「從給付義務」（獨立性之「附隨義務」）
    ，倘債權人因債務人不履行或有違反情事，致影響其契約利
    益及目的完成者，債權人自得對之獨立訴請履行或債務不履
    行之損害賠償（最高法院93年度台上字第1185號判決參照）
    。依高雄市政府所屬各機關學校營繕工程工地環境管理須知
    第6 條規定「營建剩餘土方（包括建築工程、公共工程及建
    築物拆除工程施工所產生之剩餘泥、土、砂、石、磚、瓦、
    混凝土塊）及一般事業廢棄物應妥善貯存，並於清除前先行
    資源分類後，一般事業廢棄物交由領有政府核發許可證之公
    、民營廢棄物清除處理機構代為清除處理；營建剩餘土方依
    契約規定清運至合格之土資場、掩埋場」，足認該須知規定
    營建剩餘土方契約應約定清運至合格土資場或掩埋場，並經
    系爭契約第4 條明文約定契約文件包括決標文件，而決標文
    件已含括投標須知，及依投標須知第39條規定，承商在工地
    施工時，應遵照「本府所屬各機關學校營繕工程、工地環境
    管理須知」之規定辦理，而為契約之一部分，按之上開說明
    ，應屬系爭契約之從給付義務，如債務人違反從給付義務，
    致主給付義務無法依債之本旨履行，影響契約利益，即構成
    不完全給付。再按之因契約互負債務者，他方提出之對待給
    付若有瑕疵而不完全，既非依債務本旨為之，在未補正前，
    自得拒絕自己之給付（最高法院86年度台上字第2818號判決
    參照)； 不論為買賣或承攬，倘上訴人係主張買賣標的物之
    瑕疵損害賠償或不完全給付之損害賠償，或工作瑕疵之損害
    賠價，自非不得就其應給付被上訴人之價金或報酬行使同時
    履行之抗辯（最高法院80年度台上字第2196號判決參照）。
  2.被上訴人主張：就廢方遠運處理部分，已全數依系爭契約清
    運完畢，實際結算數量為1643m3，但計算表之結算數量卻只
    計算875m3 ，短少768m3 （0000－000=768） ，依合約單價
    52.38 元／m3計算，此部分工程款尚欠40227.84元等語，上
    訴人則以：被上訴人應將廢方遠運至合格之公、民營處理機
    構，而提出廢棄物進場運送聯單（下稱清運聯單）作為憑據
    ；依被上訴人提出之清運聯單計算，僅完成875m3 之廢方清
    運等語置辯。經查，原審於94年12月5 日至系爭工程施工現
    場勘驗結果，並無廢棄土方尚未清運之情形，有勘驗筆錄暨
    照片可稽（原審卷一第127 至136 頁），並為上訴人所不爭
    執（原審卷二第81頁），參諸系爭工程重新發包之追加工程
    ，並無清運廢棄土方項目（原審卷二第60頁），足見被上訴
    人確已將挖起之土方全部清運完畢。而系爭契約土方之清運
    包括「挖」及「運」，依上訴人製作之結算明細表記載，項
    次1 之機械挖方，合約數量是1687m3，結算數量為1643m3，
    足見須清運之廢方亦為1643m3；項次2 之廢方遠運處理合約
    數量為1687m3，結算數量為875m3 ，參以被上訴人就系爭廢
    方遠運處理曾提出清運聯單125 張、數量合計875m3 （原審
    卷一第158 至189 頁），與結算數量相符，如被上訴人確實
    依系爭契約約定，將其餘廢方運至合格之處理機構，當可提
    出其餘數量768m3 （0000-000=768）之清運聯單為據；其迄
    未提出部分，尚不足以證明其履行清運已依債之本旨為之，
    按之前揭說明，上訴人自得拒絕該部分之給付。從而，應認
    被上訴人主張廢方遠運處理之工程項目，已施作而未請領之
    工程款40227.84元，為有理由，惟上訴人因被上訴人未提出
    清運聯單證明依債之本旨履行，為同時履行之抗辯，亦屬有
    據。
  (二)系爭工程中，被上訴人施作7M鋼軌樁擋土，其數量及得請領
    之工程款為何？
    被上訴人主張：7M鋼軌樁擋土之合約數量335M，已完成數量
    335M，依合約單價854.04元／M 計算，工程款為28萬6103元
    ，而上訴人製作之結算明細表結算數量記載為０，故請求支
    付此部分工程款等語，上訴人則以：被上訴人並未舉證其就
    系爭7M鋼軌椿擋土已施作完成，且符合契約圖說及有關之施
    工規範等語為辯。經查，系爭鋼軌樁為一臨時之設施，目的
    在施工挖開路面埋設RCP 管線時，阻擋旁邊土石崩落，且於
    RCP 管線埋設完成後，即完成其目的，並需加以拔除，屬於
    假設工程；其設置之主要功能在對施工中施工人員安全之維
    護，若未施作完成，則在系爭契約中之項次10、11RCP 管線
    將無法埋設乙節，為兩造所不爭執（原審卷二第124 頁），
    而系爭工程之RCP 管線已埋設完成，並與契約圖說相符，經
    上訴人於93年3 月12日製作之初驗紀錄載明「初驗結果埋設
    134 支RCP 管線，與契約、圖說、貨樣規定相符」（原審卷
    二第60頁），並有被上訴人提出之相關施工照片可參（原審
    卷一第39頁），復參以上訴人提出之93年1 月10日監工日報
    表關於7M鋼軌樁擋土記載「合約數量335M，完成數量335M」
    （原審卷一第50頁），足證該鋼軌樁擋土確已施作，並完成
    RCP 管線埋設工程，上訴人主張被上訴人未依契約圖說施作
    ，並未為舉證，自不得據以拒絕對被上訴人付款。
  (三)系爭工程中，被上訴人就系爭逆止閘門、1B封口磚是否已施
    工完成？
    被上訴人主張：已完成系爭逆止閘門（項次19）之修護工程
    ，金額為102484.47 元；1B磚封口（項次18）工程亦完成，
    工程款為5693.58 元等語，惟為上訴人否認。經查，依系爭
    工程92年9 月1 日及93年1 月10日監工日報表之記載，項目
    18之1B封口磚及項目19系爭逆止閘門修復均為一式計價，均
    未有完成施工之記載（原審卷一第79頁、50頁），及原審勘
    驗現場結果，被上訴人就1B封口磚之施工地點無法指明，系
    爭逆止閘門亦有部分閘門呈現未完全封閉狀態及樹枝纏繞情
    形，有勘驗筆錄及勘驗照片第11、12幀可考（原審卷一第
    135 頁），並經上訴人於系爭工程未完成部分重新發包時，
    再發包修復系爭逆止閘門，足見被上訴人未能舉證1B封口磚
    已依約完工，且系爭逆止閘門並未全數修復完成，被上訴人
    請求上訴人給付此2 項次之工程款，即無理由。
  (四)被上訴人就系爭工程施作完成的進度比例為何？被上訴人請
    求退還履約保證金，有無理由？金額為何？
  1.系爭契約第6 條關於契約總價約定，本工程按照實做數量結
    算，即以契約中有工程項目及單價，以竣工實做結算數量計
    給，有關項目如稅金、利潤、管理費、工程品管費等另列一
    式列計者，應依結算總價與契約總價比例增減之（原審卷一
    第7 頁背面）。依上訴人提出之系爭工程結算明細表（原審
    卷二第60頁）所示，其中項目23至28部分，均非工程施作項
    目，而屬於有關利潤、安全維護管理、工程品管等之費用，
    均一式計價，並於結算時，依施作工程之結算總價與契約總
    價比例增減之，自不應列入工程完工進度計算項目，而應依
    項目1 至項目22計算工程完工進度。依結算明細表所示，項
    目1 至項目22之合約數量及金額共計213 萬7254.1元，結算
    被上訴人施工數量及金額為151 萬6137.94 元，再加計被上
    訴人已完成之項目2 清運廢土方及項次6 之7M鋼軌樁擋土，
    則被上訴人總結算施作項目1 至項目22之數量及金額合計應
    為184 萬2468.78 元（計算式：40,227.84+286,103+1,516,
    137.94），據此計算其施工進度比例，應為86.20 ％（計算
    式：1,842,468.78 ÷2,137,254.1）。
  2.系爭契約第14條第2 項約定：履約保證金得分四期按比例無
    息發還，前三期於工程進度達百分之25、50 、75 時，分段
    發還或分段免除保證責任，第四期於工程全部完工，經甲方
    即上訴人正式驗收合格且無待解決事項，並繳納工程保固保
    證金後始免除履約保證責任並無息發還。則系爭履約保證金
    應依被上訴人施工進度按比例分三段發還或分段免除保證責
    任；該應分段發還部分既經免除保證責任，自不屬於契約第
    15條約定得沒收之履約保證金範圍。又系爭工程施工進度比
    例為86.20 ％，上訴人原應以第3 期75％之比例發還，則被
    上訴人得主張退還之金額為20萬6250元（計算式：275000×
    0.75 ＝206250）。
  (五)上訴人主張被上訴人施工中，所受罰款及工程逾期之罰款，
    均應自工程款中扣抵，有無理由？
  1.依系爭契約第21條第1 款約定：乙方即被上訴人於工程期限
    或保固期限內未依契約規定施工或施工不良、設置或管理有
    欠缺致損害人民生命、身體或財產或甲方受有損害者，概由
    乙方負完全責任，且乙方同意甲方得在其未領之工程款或保
    證金先行扣抵，不足扣抵時並得追償之。被上訴人於施工期
    間因未依規定設置安全措施及夜間警示號誌遭罰款共計2 萬
    元，為被上訴人不爭執，則上訴人所為抵扣罰款2 萬元之抗
    辯，自可採信。
  2.上訴人主張被上訴人因施工逾期，依契約約定應扣逾期罰款
    1 萬4477元等語，並提出系爭工程逾期罰款之簽呈及施工晴
    雨表、工期明細表為憑（原審卷二第159 至161 頁）。被上
    訴人固辯稱：因上訴人未按進度付款，造成伊財務困難，始
    未進場施工云云。惟按民法第505 條規定，報酬應於工作交
    付時給付之，無須交付者，應於工作完成時給付之；工作係
    分部交付，而報酬係就各部分定之者，應於每部分交付時，
    給付該部分之報酬。系爭契約就工程承攬報酬之給付，於第
    6 條約定於結算時依竣工實做數量計給，此外並無分部交付
    工作之約定，則上訴人於系爭工程工作完成或交付時，始應
    給付報酬。又承攬人交付完成物之義務，與定作人給付報酬
    之義務，並非當然同時履行，承攬人非得於定作人未為給付
    報酬前，遽行拒絕交付完成物（最高法院50年台上字第2705
    號判例參照）。被上訴人以上訴人未按進度給付工程款，拒
    絕進場施工，核屬無據。況被上訴人於92年8 月11日申請第
    1 次估驗，於提出之估驗報告固記載「已完成65% 」，然經
    上訴人估驗計價，僅完成31.66%，實發金額82萬6000元，該
    估驗計價表並經被上訴人核章確認（原審卷一第115 頁），
    足認上訴人亦無被上訴人所稱未按進度付款情事。是被上訴
    人自92年9 月下旬起至93年1 月10日止，拒絕進場施作，致
    工程進度落後，逾期完工，自有可歸責事由；上訴人主張以
    逾期罰款1 萬4477元扣抵被上訴人之工程款，為有理由。
  (六)上訴人抗辯被上訴人依系爭契約第20條第2 項第4 款約定，
    就終止契約後上訴人所受一切損失應負賠償責任，並為抵銷
    之抗辯，有無理由？上訴人主張因被上訴人自92年9 月下旬
    起至93年1 月10日止，逾3 個月未進場施工，造成施工進度
    落後，經函催仍未進場，乃依契約第20條第2 項規定終止契
    約；被上訴人則以上訴人未按完工進度付款，始拒絕進場施
    工等語置辯。惟上訴人係按被上訴人完工進度比例核付第一
    次估驗款，且被上訴人非得以上訴人未給付報酬拒絕工作之
    完成或交付，業如前述；被上訴人拒絕進場施工，顯非正當
    而有可歸責事由，是上訴人終止兩造契約，合於系爭契約第
    20條第2 項第2 、3 款之約定，自屬合法，被上訴人應依同
    條項第4 款約定，賠償上訴人因終止契約所受之一切損失。
    而上訴人此對被上訴人之損害賠償債權，與被上訴人本件工
    程款債權，給付種類相同，並均屆清償期，上訴人為抵銷之
    主張，應予准許。
  (七)系爭工程重新發包，有關施工項目之單價是否合理，有無過
    高情形？其結算明細表中項次22之工程告示牌、項次27之工
    程品管費、項次28之包商利潤及營業稅等，是否必要費用？
    上訴人就工程重新發包，得向被上訴人主張之損害額為何？
  1.經查，上訴人重新發包系爭工程未完成部分，歷經94年10月
    14日、同年月28日2 次公開招標流標，始由上綸公司於94年
    11月16日以3 次減價後之總價235 萬元得標施作，業經上訴
    人提出簽呈暨開標紀錄表為憑（原審卷二第135 至141 頁）
    。該重新發包工程僅就被上訴人未完成部分為之，而承商仍
    須提供相同之機械及人力，成本自然較被上訴人承攬完整之
    工程為高，且發包過程既經由公開招標方式，並經過投標廠
    商3 次減價始得標，尚難徑以該總價與系爭契約比較結果，
    認該契約單價有何不合理之處。
  2.被上訴人抗辯：依系爭契約工程告示牌數量為2 面，結算為
    2 ，未施作為0 ，足認伊已施作完工，上訴人無再重新發包
    之必要等語。惟工程告示牌乃工程施工場所中，就施作單位
    及施工單位的工程指示，系爭工程因重新發包，仍應再立新
    施工單位之工程告示牌，故項次22之工程告示牌，仍有施作
    之必要性，上訴人主張此部分增加費用3522.1元，自屬有據
    ；被上訴人所辯，核無足採。
  3.上訴人主張：被上訴人得標時，公共工程委員會並未就工程
    品管費加以規範，嗣後因可歸責被上訴人之事由終止系爭契
    約而另行發包時，業經公共工程委員會明示各機關辦理公共
    工程採購，應編列品管費用，自應由被上訴人賠償此部分損
    害等語。經查，系爭契約中固無編列工程品費項目，而非屬
    必要項目，然另行發包時，業經行政院公共工程委員會93年
    7 月30日工程管字第09300303790 號函令第13點規定：機關
    辦理公告金額以上工程應於招標文件內，依工程規模及性質
    編列品管費用（原審卷二第147 頁），即明定為應編列項目
    ，自屬可歸責被上訴人所增加之費用，應依系爭契約第20條
    第2 項第4 款之約定，由被上訴人賠償上訴人。是上訴人將
    系爭工程另行發包契約中項次27工程品管費5964元，列為被
    上訴人應賠償之損害費用，為有理由。
  4.上訴人主張系爭工程未完成部分另行發包所受損害為126 萬
    7419元，經提出結算明細表為憑（原審卷二第165 頁）。其
    中因另行發包增加支出包商利潤10萬3811.11 元，增加支出
    營業稅6 萬353 元，均屬另行發包增加之費用。從而，應認
    上訴人另行發包增加工程費用之損失為126 萬7419元，應由
    被上訴人賠償所受損害。
  (八)被上訴人得請求上訴人給付之工程款及履約保證金餘額為何
    ？或上訴人主張抵銷後，得請求被上訴人給付之餘額為何？
  1.據上所述，並依上訴人提出之結算明細表所示，被上訴人已
    施作之工程款，合計為225 萬8751元（元以下四捨五入，下
    同, 計算式為1,932,420+ 40,228+286,103=2,258,751） ，
    得請求退還之履約保證金為20萬6250元，扣除前已領取之工
    程款82萬6000元，及扣抵罰款2 萬元、逾期罰款1 萬4477元
    ，尚得請求被上訴人給付160 萬4524元（計算式：
    2,258,751+206,250-826,000-20,000-14,477 ＝1,604,524
    ），其中4 萬0228元應於被上訴人提出清運聯單時給付之。
  2.上訴人得請求被上訴人賠償之損害額為126 萬7419元，經與
    被上訴人得請求之前揭款項抵銷後，上訴人尚應給付被上訴
    人33萬7105元（計算式1,604,524-1,267,419=337,105） ，
    其中4 萬0228元應於被上訴人提出清運聯單時給付之。
六、綜上，被上訴人依兩造間系爭契約之法律關係，請求上訴人
    給付33萬7105元，及自起訴狀繕本送達翌日即94年9 月6 日
    起至清償日止，按週年利率5%計算之法定遲延利息，為有理
    由，應予准許，其中4 萬0228元應於被上訴人提出清運聯單
    時給付之；逾此範圍之請求則無理由，應予駁回。上訴人依
    系爭契約所生之損害賠償法律關係，反訴請求被上訴人給付
    抵銷後之餘額，為無理由；其假執行之聲請亦失所依據，應
    併予駁回。原審就超過上開應准許部分，為上訴人敗訴之判
    決，並為准、免假執行之宣告；就應准許部分，其中4 萬02
    28元未依上訴人之抗辯為對待給付之判決，均有未洽。上訴
    意旨就此部分指摘原判決不當，求予廢棄改判，為有理由，
    應由本院予以廢棄，改判如主文第2 、3 項所示。至於上開
    應准許部分，原審判命上訴人給付，並為假執行之宣告，及
    原審駁回上訴人反訴及假執行之聲請，核均無違誤，上訴意
    旨，就此部分，仍執陳詞，指摘原判決不當，求予廢棄，為
    無理由，應駁回其上訴。
據上論結，本件上訴為一部有理由，一部無理由，依民事訴訟法
第450 條、第449 條第1 項、第79條，判決如主文。
中    華    民    國    98    年    3     月    17    日
                            民事第一庭
                                審判長法官  黃金石
                                法      官  林健彥
                                法      官  謝肅珍
以上正本證明與原本無異。
本件不得上訴。
中    華    民    國    98    年    3     月    17    日
                                書  記  官  馬蕙梅


司法院資訊處製作；財團法人民間司法改革基金會備份。
